臺灣高雄地方法院刑事判決　　　　　　　　　　　　　九十一年度訴字第四九一號
　　公　訴　人　臺灣高雄地方法院檢察署檢察官
　　被　　　告　丙○○
　　選任辯護人　康進益
　　　　　　　　王國論
右列被告因貪污等案件，經檢察官提起公訴（九十一年度偵字第一七四三號），本院
判決如左：
    主  文
丙○○連續依據法令從事公務之人員，侵占公有財物，處有期徒刑捌年，褫奪公權伍
年。所得財物新台幣壹仟捌佰零壹萬貳仟伍佰貳拾伍元伍角，應予追繳，發還郵政總
局台灣南區郵政管理局，如全部或一部無法追繳時，以其財產抵償之。
    事  實
一、緣丙○○自民國（下同）七十五年十一月起任職交通部郵政總局鳳山郵局業務差
    ，嗣於八十三年五月調任郵政總局台灣南區郵政管理局業務佐，並自八十六年五
    月三十日起調任該南區郵政管理局郵務營業科營收股業務佐，負責承辦該郵局大
    宗郵件收寄等業務，係依據法令從事公務之人員。
二、南區郵政管理局收寄客戶大宗郵件之作業程序，係按郵件重量計收郵資，並由作
    業員佐將交寄郵件之總件數、每件重量、每件郵資、郵資總計、實收郵資等數據
    資料，登打於「大宗函件彙計郵資單」上（以下簡稱郵資單），計一式二聯，含
    該郵局報帳歸檔之查證聯及客戶執據聯各一聯，作業員佐再根據客戶支付郵資之
    方式，分別將郵資數額登打於郵資單之「營業郵資券」（客戶交寄郵件時，實際
    於櫃檯窗口以現金繳納之郵資數額）、「公眾郵資券」（客戶向郵局租用郵資機
    自行列印郵資符號之數額）、「自貼郵票」（客戶自行向郵局購買郵票之數額）
    、「售出郵票」（客戶向櫃檯窗口購買郵票之數額）等各欄位上，並以櫃台電腦
    及列印機於郵資單查證聯下半張欄位，製作各該支付郵資方式之郵資券（或稱郵
    務多功能電腦郵資符誌），各郵資券上登打有客戶支付郵資方式之數額，作業員
    佐僅需根據「營業郵資券」面額向寄件人收取郵資，而每筆「營業郵資券」之寄
    件郵資，依規定需逐筆登錄於各該櫃員帳戶內，每日下班交班前，除將所收寄之
    郵件點交給收發股核對郵件數量、重量、郵資金額是否相符外，另外必需將所經
    辦之大宗函件彙寄郵資單連同郵資券查證聯，陳送營收股主管管理員逐張核章，
    各作業員佐再自其櫃員帳戶列印一張日結單，連同當日經收之「營業郵資券」總
    金額繳交公庫。另客戶所交寄之郵件郵資，如與實際登打之郵資單所列之「營業
    郵資券」數額不符時，作業員佐需將登打錯誤之「營業郵資券」黏貼於每日「營
    業郵資機使用日報表」上，以申報註銷作廢，並將註銷之郵資金額自繳庫之總金
    額內扣除。
三、丙○○因投資股票買賣多年，嗣又沈迷賭博輸錢三、四百萬元，自八十八年四、
    五月間起，向地下錢莊借貸週轉，為挹注投資股票虧損之資金及償還本息，竟意
    圖為自己不法之所有，並基於概括犯意，自八十八年一月間起，藉經辦該郵局收
    寄客戶大宗郵件業務機會，以操作配置於營業櫃台電腦之列印機裁刀，於列印客
    戶郵資單及郵資券時，為截取郵資券備用以供不法之須，乃違法中斷該郵資單之
    列印，此時電腦即自動重行列印號碼相同之完整郵資單及郵資券，以交付客戶執
    據及報帳歸檔，丙○○即俟其他客戶交寄大宗郵件時，若實際於櫃檯窗口以現金
    繳納之郵資，超過上開截取備用之郵資券郵資價額，丙○○即於列印郵資單及郵
    資券前，預先計算扣除上述備用之郵資券郵資價額後，再以扣除後之郵資價額登
    打於郵資單之「營業郵資券」欄上，並製作該郵資券，而扣除之郵資價額則隨機
    登打於「公眾郵資券」、「自貼郵票」、「售出郵票」欄位上，將明知為不實之
    事項，登載於職務上所掌管之前揭公文書上，並依前開方法陳送營收股主管管理
    員核章，以矇混通過審核，足以生損害於南區郵政管理局對郵資、郵券管理之正
    確性。然後再將之前違法截取備用之郵資券挪用，補黏貼於該其他客戶交寄之大
    宗函件郵資單查證聯上，湊足該其他客戶交寄之大宗函件應收取之郵資，藉此變
    造郵資券之方法，侵占與之前違法截取備用之郵資券同額之現金郵資。累計自八
    十八年一月五日起至九十年十二月十一日止，丙○○以前述手法變造郵資券共一
    千一百二十五筆，計侵占現金郵資三千三百零六萬九千五百十六元五角。
四、丙○○另於九十年五月十五日，藉協助該郵局營收股同事乙○○辦理收寄客戶大
    宗郵件業務之機會，利用乙○○之工作代碼，並以前揭手法，截取郵資券補黏貼
    於其他客戶郵資單，變造郵資券四筆，將明知為不實之事項，登載於職務上所掌
    管之公文書上，足以生損害於南區郵政管理局對郵資、郵券管理之正確性，並侵
    占該四筆與郵資券同額之現金郵資，金額共計十一萬七千四百零五元五角。
五、丙○○仍承前之概括犯意，又自八十九年三月十日起，至九十年十一月二十一日
    止，以前揭截取之郵資券，佯以登打錯誤為由，而黏貼於每日「營業郵資機使用
    日報表」上，以申報註銷作廢，嗣再將註銷之郵資金額自繳庫之總金額扣除之方
    法，將明知為不實之事項，登載於職務上所掌管之公文書上，足以生損害於南區
    郵政管理局對郵資、郵券管理之正確性，並侵藉以侵占與該郵資券同額之現金郵
    資，前後共計九筆，金額計三十四萬二千一百零三元五角。
六、總計丙○○自八十八年一月五日起至九十年十二月十一日止，以前述手法變造郵
    資券共計一千一百三十八筆，計侵占現金郵資三千三百五十二萬九千零二十五元
    五角。丙○○於侵占上述郵資公款後，即私自挪用於投資股票買賣或填補虧損或
    償還地下錢莊本息，並以其配偶楊玉新名義於高雄區中小企業銀行鎮東分行開設
    帳號為○五九─○○二─00000000號之活期儲蓄存款帳戶，以供交割股
    票買賣。嗣丙○○良心受譴責，頓萌悔意，於九十年十二月十二日其犯罪未被發
    覺前，向法務部調查局高雄市調查處自首，旋並先後於同月十四日及廿七日自該
    前開帳戶匯款一千萬元及五百五十萬八千五百元繳交南區郵政管理局，嗣又於九
    十一年一月二十八日自華南銀行高雄分行匯款八千元角交該局。扣除前開繳交台
    灣南區郵政管理局之金額後，丙○○累計侵占金額尚有一千八百零一萬二千五百
    二十五元五角未繳還。
七、案經丙○○向法務部調查局高雄市調查處自首後移送台灣高雄地方法院檢察署檢
    察官偵查起訴。
    理  由
一、右揭犯罪事實，迭據被告丙○○於法務部調查局高雄市調查處調查時、偵查中及
    本院審理時坦承不諱，核與證人乙○○、甲○○等二人於調查局高雄市調查處調
    查時所陳述及本院審理時證述之情節相符。並有台灣南區郵政管理局分別於九十
    年十二月二十四日以0000000─○○五號函附「丙○○經手收寄大宗函件
    郵資單」一四一四張（嗣更正為一一三八張）、「丙○○經手郵資券異常郵資單
    金額統計表」六十二頁、九十一年一月三日0000000─○一○函附補送之
    「丙○○經手收寄大宗函件郵資單」十四張、「本局會計室申報註銷筆數」九筆
    及「丙○○收寄大宗函件變造郵資券統計表」一份、九十一年一月八日0000
    000─○一一號函附更正「丙○○變造一一三八筆郵資券統計表」一份、高雄
    區中小企業銀行存摺存提明細表、丙○○配偶楊玉新於高雄區中小企業銀行存款
    存摺，暨台灣南區郵政管理局收受被告繳還之現金一千萬元、及五百五十萬八千
    五百元之收據二紙、台灣南區郵政管理局九十一年三月二十日政九一字第一六二
    ○○四○○四號函可佐。足認被告之自白與事實相符，事證明確，被告上開犯行
    洵堪認定。又被告於犯罪未被發覺前，主動向法務部調查局高雄市調查處自首犯
    罪一節，亦經法務部調查局高雄市調查處筆錄內記載甚明，並有該處九十年十二
    月十九日函文附於偵查卷可稽，並經證人甲○○證述屬實，應符合刑法第六十二
    條規定之自首要件亦可認定。
二、被告丙○○自七十五年十一月起任職交通部郵政總局鳳山郵局業務差，嗣於八十
    三年五月調任郵政總局台灣南區郵政管理局業務佐，並自八十六年五月三十日起
    調任該南區郵政管理局郵務營業科營收股業務佐，負責承辦該郵局大宗郵件收寄
    等業務，為係依據法令從事公務之人員。核被告所為，係犯貪污治罪條例第四條
    第一項第一款之侵占公有財物罪、郵政法第三十九條第一項之意圖供行使之用，
    而變造表示郵資已付之符誌罪、刑法第二百十六條、第二百十三條之行使公務員
    登載不實事項罪。被告先後多次侵占公有財物、意圖供行使之用而變造表示郵資
    已付之符誌、行使公務員行使登載不實事項犯行，均時間緊接，所犯又各係構成
    要件相同之罪名，顯均係基於概括之犯意，均為連續犯，應均以一罪論。又其所
    犯上開三罪間，有方法結果之牽連關係，應依刑法第五十五條後段從一重之侵占
    公有財物罪論處。另被告所犯上開意圖供行使之用而變造表示郵資已付之符誌後
    ，更進而行使，其行使行為應為變造行為所吸收，不另論以行使罪；其明知為不
    實事項而登載於職務上所掌之公文書之行為，亦應為行使之高度行為所吸收，不
    另論罪。按貪污治罪條例第八條規定：「犯第四條至第六條之罪，於犯罪後自首
    ，如有所得並自動繳交全部所得財物者，減輕或免除其刑；因而查獲其他共犯者
    ，免除其刑。犯第四條至第六條之罪，在偵查中自白，如有所得並自動繳交全部
    所得財物者，減輕其刑」。本件被告於犯罪未發覺前，主動前往自首犯罪，已經
    於法務部調查局高雄市調查處筆錄內記載甚明，已如前述，雖其未依該條規定：
    「如有所得並自動繳交全部所得財物者」，故其自首行為不符合上開貪污治罪條
    例第八條規定之要件，然仍與刑法第六十二條自首規定相合（參照最高法院八十
    九年度台非字第一七三號判決），爰依刑法第六十二條規定減輕其刑。審酌被告
    身為公務人員，竟不知潔身自愛，珍惜其取得不易之身分及工作，擅自利用職務
    之便，為其個人之私擅將公款挪用侵占高達三千三百五十餘萬元，其中尚有一千
    八百零一萬二千五百二十五元五角花費殆盡，未予繳還，對台灣南區郵政管理局
    之收入影響甚鉅，本應從重量刑，惟念及被告素行尚好，一時財迷心竅，致思慮
    不周，且其犯後主動前往自首，坦承犯行，並繳還一千五百五十餘萬元之侵吞款
    項，足見其已深具悔意，另被告開庭時態度誠懇，對於犯行又毫不避諱之陳述，
    實與明知自己犯罪又堅不吐實之人態度相距甚遠，倘未慮及此，而給予從重處刑
    ，何以鼓勵犯罪之人自首、自新？爰綜合被告犯罪之動機、生活狀況、品行、犯
    罪所生之危害及被告犯罪後之態度等一切情狀，量處如主文所示之刑。又其犯罪
    係宣告有期徒刑以上之刑，應依貪污治罪條例第十七條規定宣告褫奪公權五年。
    又被告侵占所得財物，扣除侵占挪用後已繳回台灣南區郵政管理局之部分外，餘
    未繳庫之新台幣一千八百零一萬二千五百二十五元五角，依同條例第十條規定應
    予追繳，並發還台灣南區郵政管理局，如全部或一部無法追繳時，應以其財產抵
    償之。至於變造之郵資單、郵資券等為表示郵資已付之符誌，與郵票尚屬有間，
    且非被告所有，自不予宣告沒收，併予明。
據上論斷，應依刑事訴訟法第二百九十九條第一項前段、貪污治罪條例第四條第一項
第一款、第十七條、第十條，郵政法第三十九條第一項，刑法第十一條、第二百十六
條、第二百十三條、第六十二條前段、第五十六條、第五十五條、第三十七條第二項
，判決如主文。
中      華      民      國      九十一      年      四    月    十八    日
                                  臺灣高雄地方法院刑事第二庭
                                      法  官    陳志銘
右正本證明與原本無異。
如不服本判決，應於判決送達後十日內，向本院提出上訴狀。
                                      書記官    洪生輝
中      華      民      國      九十一      年      四    月  二十三    日
